---
title: "Exploratório Indicadores"
output:
  html_document:
    df_print: paged
  pdf_document: default
---
```{r}
#Bibliotecas
library(dplyr)
library(tidyr)
library(ggplot2)
```

## Leitura Bases

```{r}

country_series <- read.csv('WDIcountry-series.csv', header = TRUE, stringsAsFactors = FALSE)

country <- read.csv('WDICountry.csv', header = TRUE, stringsAsFactors = FALSE)

csv <- read.csv('WDICSV.csv', header = TRUE, stringsAsFactors = FALSE)

footnote <- read.csv('WDIfootnote.csv', header = TRUE, stringsAsFactors = FALSE)

series_time <- read.csv('WDIseries-time.csv', header = TRUE, stringsAsFactors = FALSE)

series <- read.csv('WDIseries.csv', header = TRUE, stringsAsFactors = FALSE)
```


### Base - Country_series

<br>

#### Relaciona países e séries (indicadores disponíveis por país)

```{r}
head(country_series)
```


### Base - Country

<br>

#### Lista de países e regiões, com metadados (códigos ISO, grupos de renda, região, etc.)


```{r}
head(country_series)
```

### Base - Series

<br>

#### Lista de indicadores, com nomes, unidades de medida e descrições

```{r}
head(series)
```
### Base - Series-time

<br>

#### Dados de tempo por indicador, geralmente organizados em painel (country × year × value)

```{r}
head(series_time)
```
### Base - Footnote

<br>

#### Notas de rodapé explicando exceções e observações nos indicadores

```{r}
head(footnote)
```

### Base - WDICSV

<br>

#### A base principal de valores (indicador × país × ano × valor)

```{r}
head(csv)
```
```{r}
names(series)
```

--------------------------------------------------------------------------------------------

## Explorando indicadores relacionados à saúde

```{r}
  series %>%
  group_by(Topic) %>%
  summarise(total_indicators = n()) %>%
  arrange(desc(total_indicators))

```

### Identificando os tópicos que contém "Health" no nome

```{r}
series %>%
  group_by(Topic) %>%
  summarise(total_indicators = n()) %>%
  arrange(desc(total_indicators)) %>%
  filter(grepl("health", Topic, ignore.case = TRUE))
```

#### Análise - "Health: Population: Structure"

```{r}
series %>%
  filter(Topic == "Health: Population: Structure") %>%
  select(Indicator.Name, everything())
```
#### Análise - "Health: Mortality"

```{r}
series %>%
  filter(Topic == "Health: Mortality") %>%
  select(Indicator.Name, everything())
```
#### Análise - "Health: Risk factors"

```{r}
series %>%
  filter(Topic == "Health: Risk factors") %>%
  select(Indicator.Name, everything())
```



#### Análise - "Health: Nutrition"

```{r}
series %>%
  filter(Topic == "Health: Nutrition") %>%
  select(Indicator.Name, everything())
```



#### Análise - "Health: Disease prevention"

```{r}
series %>%
  filter(Topic == "Health: Disease prevention") %>%
  select(Indicator.Name, everything())
```


```{r}
targets <- c(
  "Population ages 0-14 (% of total population)",
  "Population ages 65 and above (% of total population)",
  "Mortality rate, under-5 (per 1,000 live births)",
  "Life expectancy at birth, total (years)",
  "Prevalence of anemia among children (% of children ages 6-59 months)",
  "Prevalence of overweight, weight for height (% of children under 5)",
  "Prevalence of stunting, height for age (% of children under 5)",
  "Immunization, DPT (% of children ages 12-23 months)",
  "People using safely managed drinking water services (% of population)",
  "Prevalence of HIV, total (% of population ages 15-49)"
)

series %>%
  filter(`Indicator.Name` %in% targets)
```
| Indicator.Name | Description |
|----------------|------------|
| Population ages 0-14 (% of total population) | Proporção da população com idades entre 0 e 14 anos em relação ao total da população. Indica a estrutura etária jovem do país/região. |
| Population ages 65 and above (% of total population) | Proporção da população com 65 anos ou mais em relação ao total. Indica o envelhecimento da população. |
| Mortality rate, under-5 (per 1,000 live births) | Número de crianças que morrem antes de completar 5 anos por mil nascidos vivos. É um indicador chave de saúde infantil e desenvolvimento social. |
| Life expectancy at birth, total (years) | Expectativa de vida ao nascer, considerando toda a população. Indica a saúde geral e condições de vida da população. |
| Prevalence of anemia among children (% of children ages 6-59 months) | Percentual de crianças de 6 a 59 meses que apresentam anemia. Reflete problemas nutricionais e de saúde infantil. |
| Prevalence of overweight, weight for height (% of children under 5) | Percentual de crianças menores de 5 anos com excesso de peso em relação à altura. Indicador de obesidade infantil e padrões nutricionais. |
| Prevalence of stunting, height for age (% of children under 5) | Percentual de crianças menores de 5 anos com baixa estatura para a idade (stunting). Indica desnutrição crônica. |
| Immunization, DPT (% of children ages 12-23 months) | Percentual de crianças de 12 a 23 meses vacinadas contra Difteria, Tétano e Coqueluche. Mede cobertura de vacinação infantil. |
| People using safely managed drinking water services (% of population) | Percentual da população com acesso a serviços de água potável gerenciados de forma segura. Indicador de saneamento básico e risco sanitário. |
| Prevalence of HIV, total (% of population ages 15-49) | Percentual da população de 15 a 49 anos vivendo com HIV. Indica carga da doença e riscos de saúde pública. |


```{r}
csv %>%
  filter(grepl("SH.DYN.MORT", Indicator.Code))
```


```{r}
csv_filtered <- csv %>%
  filter(grepl("SH.DYN.MORT", Indicator.Code))

# Pivotar para formato longo apenas com anos >= 2010
csv_long <- csv_filtered %>%
  pivot_longer(
    cols = starts_with("X"),        # Seleciona todas as colunas de anos
    names_to = "Year",
    values_to = "Value"
  ) %>%
  mutate(Year = as.integer(sub("X", "", Year))) %>%  # Remove o "X" e transforma em número
  filter(Year >= 2010)                               # Filtra anos a partir de 2010

# Criar o boxplot
ggplot(csv_long, aes(x = factor(Year), y = Value)) +  # factor para organizar no eixo X
  geom_boxplot(fill = "skyblue", color = "darkblue") +
  labs(
    title = "Distribuição dos Indicadores SH.DYN.MORT por Ano",
    x = "Ano",
    y = "Valor do Indicador"
  ) +
  theme_minimal()
```

